臺灣桃園地方法院刑事判決　　　　　　　93年度訴字第1967號
公　訴　人　台灣桃園地方法院檢察署檢察官
被　　　告　乙○○　男　47歲.
選任辯護人　王柏棠律師
上列被告因業務過失致死案件，經檢察官提起公訴（93年度偵字
第13909 號），本院判決如下：
    主  文
乙○○無罪。
    理  由
一、公訴意旨略以：緣達和建設股份有限公司將坐落桃園縣桃園
    市○○街二二六號旁之「大來賞」建築工程發包予富祥營造
    有限公司（以下稱富祥公司）承攬，富祥公司再將該工程中
    之紮筋工程交由嶺輇企業有限公司（以下稱嶺輇公司，其負
    責人即被害人呂清輝）承攬，嶺輇公司再將起重吊掛作業交
    由永發起重工程行（以下稱以永發工程行，其負責人即共同
    被告丁○○，已經本院另行判決）施作，被告乙○○受僱於
    被害人呂清輝，在該工地擔任綁紮鋼筋之工作。於民國（下
    同）九十二年五月二十一日，在上開「大來賞」工地進行吊
    掛箍筋作業時，共同被告丁○○自行操作四十五公噸移動式
    起重機，被害人呂清輝則指派被告乙○○將鋼筋綁好後吊掛
    於起重機吊勾上。被告乙○○為從事業務人，本應注意對於
    移動式起重機之使用，應不得超過額定荷重，又依當時情況
    ，並無不能注意之情事，嗣於同日下午四時十分許，被告乙○○與共同被告丁○○均明知所操作之起重機之吊升荷重為
    一點五三公噸，竟疏未注意承載重量，而由被告吳金戟將超
    過荷重之箍筋兩捆總重約二點五公噸，吊掛在起重機吊勾上
    ，致共同被告丁○○將該兩捆箍筋吊掛至十二樓時，起重機
    之輔助吊桿因不勝負荷而折彎，該吊運中之捆筋即快速下墜
    並擊中當時正在十二樓樓板監工之被害人呂清輝之頭部後，
    再掉落至十一樓樓板，導致被害人呂清輝受有頭胸部鈍挫傷
    、多處骨折，引發神經性併出血性休克，經送醫急救，延至
    同日下午五時零五分許因傷重不治死亡，因認被告乙○○涉
    犯刑法第二百七十六條第二項之業務過失致死罪嫌等語。
二、按犯罪事實應依證據認定之，無證據不得認定犯罪事實；又
    不能證明被告犯罪者，應諭知無罪之判決，刑事訴訟法第一
    百五十四條第二項、第三百零一條第一項前段分別定有明文
    。復按認定不利於被告之事實，須依積極證據，苟積極證據
    不足為不利於被告事實之認定時，即應為有利於被告之認定
    ，更不必有何利之證據，最高法院三十年上字第八一六號判
    例意旨可資參照。又刑法上之過失犯，以行為人對於結果之
    發生應注意並能注意而不注意為成立要件，最高法院著有二
    十六年度上字第一七五四號判例可參，亦即行為人須有防止
    結果發生之注意義務，且客觀上無不能注意之情事，竟疏未
    注意，違反其注意義務，始能令其就該有預見可能性之結果
    負過失犯罪責。
三、本件公訴人認被告乙○○涉犯刑法第二百七十六條第二項之
    業務過失致死犯行，係以九十二年九月三日行政院勞工委員
    會北區勞動檢查所函附之災害檢查初步報告書一份，及被告
    乙○○在現場負責將綁好之箍筋掛上吊勾，對於所吊掛之箍
    筋重量自應有所了解等情，認被告乙○○疏未注意所吊掛之
    箍筋重量已超過額定荷重，致該移動式起重機輔助吊桿折彎
    ，而使吊掛之箍筋下墜擊中被害人頭部致死，並有台灣桃園
    地方法院檢察署檢察官勘驗筆錄、相驗屍體證明書、驗斷書
    在卷可憑為其主要論據。訊之被告乙○○雖坦承於右揭時地
    受被害人呂清輝指揮將兩捆箍筋綁好後吊掛在起重機吊勾上
    ，於吊掛過程中因起重機吊桿折彎，致站於吊掛物下方之被
    害人呂清輝遭落下之箍筋擊中頭部受傷不治死亡等事實，惟
    堅決否認有何業務過失致死犯行，辯稱：伊在工地所從事之
    工作，僅於模板工程完工後，以鐵絲綁紮樑柱、天花板及地
    板鋼筋之工作，並非專門從事起重機吊掛之業務，伊係臨時
    被呂清輝指派去吊掛箍筋，因無吊掛之專門知識及經驗，無
    從知悉起重機之負荷上限及判斷所吊掛之箍筋是否已超過荷
    重，且肇事之起重機之電腦線早已被扯斷，造成吊車無法感
    應出吊掛箍筋之重量，而伊對於此種情形事先毫無所悉，再
    伊所以吊掛兩捆箍筋於吊車上，係受呂清輝指示，故伊對於
    該吊掛箍筋因過重而落下之可能性無從預見，亦無防止其發
    生之能力等語。經查：
  (一)被害人呂清輝確於上開時、地，於進行吊掛箍筋工作時，遭
    落下之箍筋擊中頭部，經送醫急救，延至同日下午五時零五
    分許因傷重不治死亡之事實，業據證人即案發時擔任吊車指
    揮手之丙○○於偵審中證述明確（見九十二年度相字第八六
    七號卷第十五頁之九十二年五月二十二日訊問筆錄，審理卷
    第七十七頁之九十四年一月三日審判筆錄），並經台灣桃園
    地方法院檢察署檢察官督同法醫師相驗屬實，製有上開勘筆
    錄、驗斷書及相驗屍體證明書各一份在卷可稽（見上開相驗
    卷第三、十九、二十五頁）。此外，並有聖保祿醫院出具之
    診斷證明書一紙附卷可資佐證（見上開相驗卷第九頁）。
  (二)本件肇事之原因，係因事故當時所使用之起重機為四十五公
    噸移動式起重機，其主桿全伸五節長四十公尺、角度七十度
    ，前段另加有輔助吊桿兩支，第一支長九公尺、第二支長七
    公尺，角度五度，依據該型移動式起重機吊升荷重表，在此
    情況下之吊升荷重為一點三五公噸，惟肇事之移動式起重機
    當時吊掛之兩捆箍筋重量約為二點五公噸，已超過該移動式
    起重機操作之吊升荷重，即本件事故發生之原因，應為吊掛
    作業時之吊舉物重量超過作業時之額定荷重，致該移動式起
    重機輔助吊桿不堪負荷而折彎，並使吊舉物下墜擊中被害人
    等事實，為被告乙○○與共同被告丁○○所不否認，並有行
    政院勞工委員會北區勞動檢查所九十二年九月三日，勞北檢
    機字第○九二一○一三○六一號函附災害檢查初步報告書一
    份及現場照片八張在卷可憑（見上開相驗卷第十、三十頁）
    。
  (三)被告乙○○雖坦承有吊掛兩捆箍筋於肇事起重機上行為之事
    實，惟一再辯稱伊並非專門從事吊掛鋼筋之工作，係肇事當
    日僱主即被害人呂清輝臨時叫伊去吊掛鋼筋，伊對於起重機
    的荷重限制及所吊掛鋼筋的重量均無概念等語。查被告乙○○平日於工地所從事之工作，係負責於模板工程完工後，以
    鐵絲綁紮樑柱、天花板及地板之鋼筋，以便後續之灌漿工程
    ，並非從事吊車業之吊掛鋼筋工作，案發當日，原來負責吊
    掛鋼筋之人員因故未到現場，被害人呂清輝即臨時指派被告
    吳金戟進行吊掛鋼筋工作等情，業據證人即與被告同在「大
    來賞」工地進行綁鋼筋工作之同事甲○○於審理中證述明確
    （見審理卷第六十三頁之九十四年一月三日審判筆錄）。再
    上開災害檢查初步報告書亦載明被告吳金戟所屬嶺輇公司之
    行業別為「一般土木工程業」，與發生災害單位之永發起重
    工程行屬「汽車貨運業」不同，是依被告平日從事之工作觀
    察，足認被告確實非屬從事吊車業之吊掛專業人員甚明。再
    從事吊車業之起重機操作手、吊掛手、指揮手均須接受訓練
    並要通過考試始能從事該種業務等情，亦據證人丙○○於審
    理中證述明確（見審理卷第六十八頁之九十四年一月三日審
    判筆錄），則被告原從事以鐵絲綁紮樑柱、天花板及地板鋼
    筋之工作，並非從事吊車業之吊掛手工作，而吊車業之吊掛
    手工作又須具有專業技能始能從事，即被告在不具備吊掛手
    之專業知識及經驗情形下，經其僱主即被害人呂清輝指派，
    臨時接替吊掛手工作，顯然被告對於該肇事起重機之吊升重
    量上限及所吊掛箍筋之重量多少？並無明確認知，是依被告
    所從事之工作，誠難苛求被告於吊掛上開箍筋時能與一般具
    備吊掛專業知識之人員作好相同之安全措施。
  (四)再被告於偵審中一再辯稱，案發時被害人呂清輝表示要趕工
    程，所以要一次吊兩捆箍筋上去，伊就依呂清輝指示，吊掛
    兩捆箍筋在吊車上等語，而證人丙○○於審理中證述：呂清
    輝在案發當日曾向工地的工人表示，第二棟的鋼筋一定要吊
    完，才能收工回家等語（見審理卷第七十八頁之九十四年一
    月三日審判筆錄）；共同被告丁○○於審理中亦陳稱：因為
    呂清輝表示要趕工，所以案發當日吊車電腦線雖然斷掉，仍
    然繼續進行吊掛等語（見審理卷第九十六頁之九十四年二月
    四日審判筆錄），再證人甲○○於審理中亦證稱：伊和被告
    乙○○都是在工地負責綁鋼筋的工作，必須受老闆呂清輝指
    揮進行工作等語（見審理卷第六十四頁之九十四年一月三日
    審判筆錄），是被告乙○○在無任何吊掛工作之專業知識及
    經驗情形下，對於吊掛箍筋之限重自無正確之概念，且被告
    於工作上既受被害人呂清輝指揮，而依上開證人之證述，被
    害人呂清輝於案發當時急於趕工，要求一定要如期完成工程
    才能收工，即被告辯稱伊係因被害人呂清輝急於趕工，才受
    被害人呂清輝指示一次吊掛兩捆箍筋在吊車上等情，應屬真
    實而堪採信。
  (五)又本件起重機於吊掛重物時，係由起重機內之電腦控制吊掛
    重量之上限，如超過負荷，起重機即自動停止運作，惟於事
    故當日，肇事起重機於吊掛第一棟建物的最後一批鋼筋時，
    因吊車電腦線碰觸到鷹架而遭扯斷，使該起重機於吊掛第二
    棟建物的第一掛箍筋時，起重機內之電腦無法感應吊掛重量
    ，以致於超重吊掛等事實，已經證人丙○○於審理中證述明
    確（見審理卷第六十九頁之九十四年一月三日審判筆錄）。
    而上開起重機之電腦線遭扯斷時，僅有證人丙○○、共同被
    告丁○○及被害人呂清輝三人知悉等情，亦據證人丙○○於
    審理中陳述確實（見上開審判筆錄）。據上，被告乙○○既
    非從事吊掛手之專業人員，對於正進行吊掛之起重機之吊掛
    重量上限及所吊掛之兩捆箍筋重量，並無明確概念，在案發
    當時被害人呂清輝又急於趕工而指示被告一次吊掛兩捆箍筋
    在吊車上，以被告當時之知識及經驗，自無從判斷是否有超
    重之情形，又被告既受雇於被害人呂清輝，自無違背被害人
    呂清輝指示之理由，且關於起重機之電腦線已遭扯斷，無法
    感應所吊掛之箍筋重量之情形，被告亦未知悉，從而，被告
    在不具吊掛專業知識及經驗情形下，臨時被指派進行掛吊鋼
    筋工作，而吊掛當時既受雇主呂清輝指示須一次吊掛兩捆又
    無電腦之輔助工具可供警示，則被告辯稱伊對於所吊掛之箍
    筋會造成吊捍不堪負荷而折彎之可能性無從預見，亦無防止
    其發生之能力等語，尚非無據，應屬可信。另外，公訴意旨
    並指稱案發時吊鉤已呈現拉平之狀況，被告乙○○竟未注意
    該情形，即被告確有過失等語，惟審閱卷內資料並無關於吊
    鉤拉平之證據，且證人丙○○於審理中亦證稱吊鉤當時並沒
    有被拉平的情形等語（見審理卷第七十一頁之九十四年一月
    三日審判筆錄），即本件亦無從認定肇事吊車之吊鉤確有吊
    掛過重而遭拉平之情形存在，附此敘明。
四、綜上所述，被告乙○○既非從事吊掛業務之人，對於起重機
    之吊掛重量上限及所吊掛箍筋重量並無專業之知識，又對於
    上開肇事起重機之電腦線已經扯斷亦不知情，是被告對其所
    吊掛物可能超過負荷之情形並無預見可能性，而對於所吊掛
    之兩捆箍筋可能導致吊車之吊桿折彎，而使吊掛物掉落之結
    果亦無認識，自無應注意而不注意之情事，且其又非從事吊
    車業吊掛之專業人員，難認其有吊掛業務上應注意荷重之義
    務，參照前揭說明，尚難僅憑被告吊掛兩捆箍筋之行為，遽
    令被告應就本件被害人之死亡結負刑法上業務過失罪責。此
    外，又查無其他積極證據足資證明被告有何公訴意旨所指之
    業務過失致死犯罪事實，被告之犯罪不能證明，自應諭知無
    罪之判決。
據上論斷，應依刑事訴訟法第三百零一條第一項前段，判決如主
文。
本案經檢察官陳志全到庭執行職務。
中　　華　　民　　國　　94　　年　　2 　　月　　18　　日
                  臺灣桃園地方法院刑事第七庭
                      審判長法  官  孫 惠 琳
                            法  官  賴 淑 美
                            法　官　劉 為 丕
上正本證明與原本無異。
如不服本判決，應於判決送達後10日內向本院提出上訴狀（應附
繕本），上訴於臺灣高等法院。
                            書記官  方 秀 貞
中　　華　　民　　國　　94　　年　　2 　　月　　23　　日
